臺灣高等法院刑事裁定　　　　　　　　　　　　　　　　九十年度抗字第六一七號
　　抗　告　人　臺灣臺北地方法院檢察署檢察官
　　被　搜索人　乙○○
右列抗告人因被搜索人涉犯選舉罷免法於偵查中逕行搜索後報告案件，不服臺灣臺北
地方法院九十年度急搜字第二○號，中華民國九十年十一月九日裁定，提起抗告，本
院裁定如左：
    主  文
抗告駁回。
    理  由
一、本件抗告意旨略以：
（一）按實際為候選人從事賄選之行為人，一般如非候選人之親信，即係候選人在地
      方上之樁腳，本件新店市新生里之旅遊活動，係在選舉期間舉辦，且其中因有
      被搜索人之金錢贊助，致生有賄選之合懷疑存在，而搜索正係蒐集證據之方法
      ，其目的無非自合理之懷疑中發現犯罪之證據，至於賄選行人與候選人是否「
      過從甚密」，或有何「聯繫資料」，應係搜索後始能取得之證據資料，如本件
      即係因逕行搜索，取得某位立委候選人員配置表後，始從中發現被搜索人係該
      該競選總部之副總幹事，然原裁定竟倒果為因，其裁定上開理由如能成立，無
      異指摘原審法院審核九十年聲搜字第三六二號、第三六三號搜索票不當，亦有
      干涉原審法院職權之嫌。
（二）原裁定反覆其詞，無非強求檢察官於搜索前須釋明行賄人與候選人間究係有何
      「牽連關係」存在，然以選舉期間各種賄選花招百出，且因賄選犯罪係即成犯
      ，犯行稍縱即逝，除非現行犯當場就逮，否則犯罪證據不易發現。本件被搜索
      人於選舉期間以金錢贊助舉辦旅遊活動，而參加者又均係有選舉權之人，自足
      生賄選之合理懷疑，縱認被搜索人係本於己意出資贊助，亦係將來認定係單獨
      犯賄選罪或有無其共犯之問題而已，豈有以此作為搜索有無「相當理由」之理
      ？
二、按有下列情形之一者，檢察官、檢察事務官、司法警察官或司法警察，雖無搜索
    票，得逕行搜索住宅或其他處所：一、因逮捕被告、犯罪嫌疑人或執行拘提、羈
    押者。二、因追躡現行犯或逮捕脫逃人者。三、有事實足信為有人在內犯罪而情
    形急迫者。檢察官於偵查中有相當理由認為情況急迫，非迅速搜索，證據有偽造
    、變造、湮滅或隱匿之虞者，得逕行搜索，或指揮檢察事務官、司法警察官或司
    法警察執行搜索；本件行為時刑事訴訟法第一百三十一條第一項、第二項分別定
    有明文。是刑事訴訟法第一百三十一條第一項、第二項所列舉者乃得逕行搜索之
    實質理由，於法必須具備前述四種情形之一者，始得於無搜索票之情形下逕行搜
    索。刑事訴訟法第一百三十一條第二項所謂之「相當理由」（PROBABLE CAUSE）
    係指一般合理之人依其正常判斷，可認為有犯罪證據存在之相當可能性之情形而
    言，此有行為時刑事訴訟法第一百三十一條修正理由可資參照。又檢察官依行為
    時刑事訴訟法第一百三十一條第二項規定，得逕行搜索，乃係偵察中檢察官基於
    保全證據之必要，有相當理由，認證據有偽造、變造、湮滅、或隱匿之虞，情況
    急迫，所為之強制處分，法院受理檢察官、司法警察逕行搜索後之陳報案件，於
    審查時，得為必要之訊問或調查，務須注意是否具有相當性、必要性及急迫性，
    並不得公開行之。法院辦理刑事訴訟案件應行注意事項第六十四條，亦有明定。
    而關於逕行搜索時「相當理由」之存在與否，偵查中應由檢察官負責審度，至其
    審度是否妥適，則由法院於事後加以衡量，此一衡量標準不以是否確有扣得相關
    證物或者其扣得證物數量多寡為依據，而係以當時所獲得之資訊內容作為判斷，
    若斯時所獲得之資訊足資認定證物遭處分之可能性高時，縱事後查無任何證據資
    料，或其扣押證物鮮少，亦不能遽以此指稱該相當理由之認定欠缺妥適。
三、經查：
（一）本件被搜索人因涉犯選舉罷免法，前經臺灣台北地方法院檢察署檢察官向臺灣
      台北地方法院聲請對被搜索人之住居所及其所贊助之新店市新生里里民旅遊活
      動遊覽車進行搜索，經原審法院核准在案並制發搜索票（臺灣台北地方法院九
      十年聲搜字第三六二號），抗告人隨即持該搜索票率同警、調人員前往上開處
      所進行搜索，並扣得部分證物，此業經本院調閱臺灣台北地方法院九十年聲搜
      字第三六二號、第二六三號卷審核無誤。嗣因被搜索人於被搜索時表示其於不
      久前與某位立法委員候選人在其所經營工廠（即本件台北縣新店市○○路一○
      五巷二一號）商談事務，抗告人認該工廠內有人在內犯罪，遂對該處所逕行搜
      索，此亦有抗告人所提出之甲○茂往九十逕搜二字第四八五五八號函在卷可稽
      。
（二）原裁定理由第三項第（一）款指稱「據陳報人稱本件被搜索人係某位立法委員
      候選人之大樁腳，負責為該候選人進行不當輔選行為，然就此二人間之往來關
      係，未見陳報人提出何種證據資料供本院審酌，僅依台北縣警察局新店分局偵
      查報告書面所稱之依據蒐證情資得知云云等語，認定彼二人間之關係，本院於
      九十年十一月三日固已依聲請核發搜索票二紙予陳報人，允許陳報人得對被搜
      索人之住居所，即台北縣新店市○○路六三巷八弄四三號三樓、台北縣新店市
      ○○路○段一七五號、台北縣新店市○○里○○○路十八之一號及旅遊遊覽車
      等處執行搜索，惟陳報人對於被搜索人與某立委候選人間之關係就依何種證據
      資料認定，仍未提出適當證據資料供本院佐參，是以，本院對於被搜索人與某
      位立委候選人是否過從甚密，或者，被搜索人與某位立委候選人是否有以不當
      手段競選之聯繫資料，均無從獲悉。」云云；惟查本件之爭議厥為抗告人得否
      於依前述原審法院所核發搜索被搜索人台北縣新店市○○路六三巷八弄四三號
      三樓、台北縣新店市○○路○段一七五號、台北縣新店市○○里○○○路十八
      之一號及旅遊覽車等處執行搜索之際，在無搜索票之情形，再逕行搜索被搜索
      人台北縣新店市○○路一○五巷二一號工廠辦公室？該逕行搜索究有何相當理
      由？或急迫性？本件法院所得審查之搜索程序，並非對於抗告人向原審法院聲
      請取得搜索票後，對於被搜索人之住居所，即台北縣新店市○○路六三巷八弄
      四三號三樓、台北縣新店市○○路○段一七五號、台北縣新店市○○里○○○
      路十八之一號及旅遊遊覽車等處所所為之搜索，原裁定於本件逕行搜索後之報
      告案中，對於抗告人已取得原審法院所核發搜索票所進行之搜索程序，費詞質
      認並無證據資料足資證明被搜索人與某立委候選人間之關係云云，顯已逾其所
      得審核之範圍，原裁定此部分理由，顯有不妥，先此敘明。
（三）抗告人抗告意旨雖陳稱本件原係該署查賄小組於查賄期間，接獲檢舉略謂：「
      新店市新生里於九十年十一月四日所舉辦之里民旅遊活動，有接受某不詳候選
      人或其椿腳資助招待之賄選情事」等語，經指示其轄區負責查賄之臺北縣警察
      局新店分局就上開旅遊活動蒐集相關資料，果發現活動行程表上有市民代表即
      被搜索人贊助十五萬元之記載，據該分局情資顯示，被搜索人應係該選舉某立
      法委員候選人之重要樁腳，而其等所贊助之上開旅遊活動日期又與本屆立法委
      員選舉投票日（九十年十二月一日）接近，與檢舉內容相符，足認有賄選嫌疑
      云云；惟此要係抗告人向原審法院聲請對於被搜索人之住居所，即台北縣新店
      市○○路六三巷八弄四三號三樓、台北縣新店市○○路○段一七五號、台北縣
      新店市○○里○○○路十八之一號及旅遊遊覽車等處所為搜索所持之理由，而
      與本件抗告人得否逕行對於被搜索人所經營工廠（台北縣新店市○○路一○五
      巷二一號）處所逕行搜索一節，並無直接之關連。
（四）如前述，本件之爭議厥為抗告人得否於依前述原審法院所核發搜索被搜索人台
      北縣新店市○○路六三巷八弄四三號三樓、台北縣新店市○○路○段一七五號
      、台北縣新店市○○里○○○路十八之一號及旅遊覽車等處執行搜索之際，在
      無搜索票之情形，逕行搜索被搜索人台北縣新店市○○路一○五巷二一號工廠
      辦公室？該逕行搜索究有何相當理由或急迫性？關乎此，抗告人除於補提相關
      說明一函中陳稱「且因當時情況急迫」，另於本件抗告意旨中陳稱「選舉期間
      各種賄選花招百出，且因賄選犯罪係即成犯，犯行稍縱即逝，除非現行犯當場
      就逮，否則犯罪證據不易發現」等語外，均未據抗告人提出具體證據資料，以
      供原審或本院審酌；然任何犯罪之證據蒐集恆屬不易，有關選舉犯罪之證據蒐
      集，自有其一定之困難度，惟類此理由為有關所有犯罪之通性，於法要非得執
      為檢察官逕行搜索之正當理由。更不足以說明有何急迫之情況。況抗告人對於
      其前述逕行搜索前，究係依憑何種證據資料認定被搜索人係某立委候選人之重
      要樁腳之牽連關係，亦未據提出適當證據資料，以供本院及原審法院審核，於
      法應認抗告人對於被搜索人此種贊助行為何以與某立委候選人有關連，並未提
      出證據說明。抗告人雖以被搜索人表示其不久前與某位立法委員候選人在他處
      談話，然衡諸常情，候選人於選舉期間與他人談話或討論有關選舉之事宜本至
      頻繁，徒以被搜索人與某位立法委員候選人在某處談話，依一般人之合理判斷
      ，尚不足以得認被搜索人與該位立法委員候選人之談話內容必涉犯罪或共謀不
      法，或該處必有不法之事證之推論。抗告人對其究本於何種證據資料，而認有
      實施逕行搜索之「相當理由」之認定，未提出證據說明，則抗告人之逕行搜索
      行為是否具有相當性、必要性及急迫性，即顯有可議之處。
四、綜上所述，原審以抗告人對於被搜索人所經營工廠（台北縣新店市○○路一○五
    巷二一號）一處所為之逕行搜索，並無「相當理由」足認於偵查中有情況急迫，
    非迅速搜索，證據有偽造、變造、湮滅或隱匿之虞，而認抗告人前開逕行搜索程
    序於法不合，而裁定予以撤銷，經核於法並無違誤，抗告人前述抗告意旨所陳各
    節，於法並非可採，其執此抗告意旨，指摘原裁定不當，求予撤銷改判，為無理
    由，應予駁回。
據上論結，應依刑事訴訟法第四百十二條，裁定如主文。
中      華      民      國      九十一      年      二     月   二十七  日
                              台灣高等法院刑事第十庭
                                  審判長法  官  溫  耀  源
                                        法  官  何  菁  莪
                                        法  官  林  銓  正
右正本證明與原本無異。
不得再抗告。
                                        書記官  陳  菊  珍
中      華      民      國      九十一      年      三     月     六    日
